【裁判字號】    97,消債更,554
【裁判日期】    970916
【裁判案由】    聲請更生程序
【裁判全文】
臺灣高雄地方法院民事裁定           97年度消債更字第554號
聲  請  人
即  債務人  甲○○
上列當事人因消費者債務清理事件聲請更生，本院裁定如下：
    主  文
聲請駁回。
聲請費用由聲請人負擔。
    理  由
一、聲請意旨略以：聲請人有不能清償債務情事，前於民國95年
    6 月間與全體無擔保債權銀行成立協商，約定自95年6 月起
    ，分90期，按年利率8%計息，於每月10日以前清償新台幣（
    下同）26,000元，經聲請人按期清償至97年3 月10日止（合
    計22期），自97年4 月10日起即因聲請人罹患高血脂症、慢
    性肝炎及睡眠障礙、脊椎側彎併慢性背痛等疾病，致收入不
    穩定，再無法履行協商還款條件（見本院卷第113 頁），而
    有不可歸責於己致履行顯有重大困難之事由存在，且聲請人
    無擔保或無優先權之債務總額未逾1,200 萬元，復未經法院
    裁定開始清算程序或宣告破產，爰依法聲請更生等語。
二、按債務人與金融機構協商成立者，不得聲請更生或清算，但
    因不可歸責於己之事由，致履行顯有重大困難者，不在此限
    ；本條例施行前，債務人依金融主管機關協調成立之中華民
    國銀行公會會員辦理消費金融案件無擔保債務協商機制與金
    融機構成立之協商，準用前項之規定，消費者債務清理條例
    （下稱消債條例）第151 條第5 項、第6 項分別定有明文。
    衡諸債之關係係以當事人間之信賴關係為基礎，為社會經濟
    組織之重要支柱，故當事人於以法律行為追求自己之利益之
    際，亦應顧及對方之利益，並考量債權債務在社會上之作用
    ，本於誠實及信用之原則，行使債權及履行債務。是對於已
    陷入經濟上困境之消費者，若任其於惡性循環之債務窘境中
    自生自滅，將衍生嚴重之社會問題，難以維持安定之社會經
    濟秩序，故為兼顧債權人、債務人雙方之利益，對陷於經濟
    上困境之消費者，乃允其於消債條例施行後，得選擇以重建
    型之更生程序或清算型之清算程序清理其債務，藉以妥適調
    整債務人與債權人及其他利害關係人間之權利義務關係，保
    障債權人獲得公平受償，並謀求消費者經濟生活之重建復甦
    機會。惟對於已與金融機構協商成立，或於本條例施行前，
    已依金融主管機關協調成立之中華民國銀行公會會員辦理消
    費金融案件無擔保債務協商機制與金融機構成立協商之債務
    人，若非因不可歸責於己之事由，致履行顯有重大困難，僅
    係為圖謀減免債務，而不為債務之履行，自有違債權契約為
    誠信契約之本旨，故依消債條例第151 條第6 項準用同條第
    5 項前段之規定，不得聲請更生或清算，始能避免肇致道德
    危險。次按債務清償方案成立後，應由債務人按其條件履行
    ，如因事後發生情事變更，在清償期間收入或收益不如預期
    ，致該方案履行困難甚或履行不能，因不可歸責於己，始能
    准許債務人聲請更生或清算，以避免債務人任意毀諾已成立
    之協商，濫用更生或清算之裁判上債務清理程序。從而所謂
    「不可歸責於己之事由」，應係指客觀上聲請人之支出增多
    ，或收入、收益減少，非其成立協商時所能預期，諸如物價
    上漲而成本增加、家屬患病等以致支出增加，或因病無法工
    作、僱佣之公司倒閉或裁員、失業、減薪等以致收入減少，
    均屬之。
三、聲請人於95年6 月間依「中華民國銀行公會會員辦理消費金
    融案件無擔保協商機制」與各該無擔保債權銀行協商成立，
    並約定自95年6 月起，分90期，按年利率8%計息，於每月10
    日以前清償26,000元，經聲請人清償22期後，自97年4 月10
    日起即未依約繳款，經最大無擔保債權銀行遠東商業銀行判
    定毀諾，有協議書、攤還收息紀錄查詢表、債務協商毀諾通
    知函各1 份在卷可憑（見本院卷第45頁、第125 頁、第115
    頁），應認真實。
四、聲請人主張其自97年4 月10日起因身體狀況不佳，致收入短
    減，再無法履行協商條件，而有不可歸責於己致履行顯有重
    大困難情事存在。經查：
  (一)聲請人與配偶劉啟昌育有成年子女劉倪帆，其於81年間復以
    自己及劉啟昌名義貸款購入門牌號碼為高雄市○○區○○街
    24 9之3 號房屋及基地以供自住，每月應攤還貸款本息13,3
    65元則由聲請人與劉啟昌平均分擔，聲請人每月應清償之貸
    款數額為6683元（元以下四捨五入）等情，有戶籍謄本、土
    地及建物登記謄本、放款利息收據各1 份在卷可憑（見本院
    卷第20頁、第84頁、第81頁），故聲請人自97年4 月10日起
    每月須支出之必要費用為聲請人自己之最低生活費加計其應
    分擔之貸款，亦即依內政部公告之97年度高雄市每人每月最
    低生活費用為10,991元計算，加計6683元之貸款清償額，合
    計16,774元，應堪是認。至於聲請人自行投保商業保險所支
    出之保險費（見本院卷第79至81頁），乃聲請人經衡量自身
    之經濟狀況始行決定支出，非基於法律規定應行投保之保險
    費用支出，核屬非必要費用，不得列入聲請人維持自己生活
    所需費用之列，倘聲請人因支出上開商業保險費用致影響其
    履行協商條件，即屬因可歸責於己之事由不履行協商條件，
    附此敘明。
  (二)聲請人主張：其自97年4 月10日起即因身體狀況不佳，收入
    短減，當月薪資僅8,798 元，而無法履行協商還款條件，並
    提出存摺影本1 份為憑（見本院卷第113 頁、第120 頁）。
    惟聲請人自95年12月7 日起即罹患混合性高血脂症併慢性肝
    炎及睡眠障礙等病症迄今，雖須長期休養，然非不能工作，
    有高雄市立中醫醫院診斷證明書在卷可稽（見本院卷第118
    頁），參諸聲請人罹病後之96年度薪資所得收入為555,178
    元，約合每月收入46,265元（元以下四捨五入），其於96年
    度並領有存款利息達228,744 元（依存款年利率2%計算，計
    息本金達11,437,200元），有卷附96年度綜合所得稅各類所
    得資料清單1 份可按（見本院卷第23頁），足見聲請人於罹
    患上開疾病後之收入雖較95年度之薪資總收入1,009,543 元
    （約合每月收入84,129元，元以下四捨五入，見本院卷第24
    頁）短少，然於扣除前揭必要生活費用16,774元及應還協商
    款26,000元後，尚有餘款3,491 元可供運用，並無不能履行
    協商條件之情事存在。縱聲請人於97年4 月偶因業績不佳致
    收入短減，惟聲請人仍得向債權銀行申請展延還款或二次協
    商（見本院卷第123 頁），或以其存款支應，尚非不能履行
    。又聲請人於97年7 月18日固因罹患脊椎側彎併慢性背痛就
    診，惟其所罹疾病雖須長期復健，然非因此不能工作，有高
    雄醫學大學附設中和紀念醫院診斷證明書1 份在卷可稽（見
    本院卷第117 頁），聲請人復未提出其他證據證明其自97年
    7 月迄今有何因疾病加劇致收入長期銳減之情事存在，自難
    認聲請人有何不可歸責於己，致履行協商條件顯有重大困難
    之事由存在。聲請人前開主張洵非可採。
五、綜上，聲請人與全體無擔保債權銀行前經協商成立，且未能
    舉證證明有何不可歸責於己之事由，致履行協商顯有重大困
    難情事存在，揆諸首揭規定及說明，其聲請即屬聲請更生之
    要件不備，應予駁回。
六、依消債條例第8 條前段、第15條，民事訴訟法第95條、第78
    條，裁定如主文。
中    華    民    國    97    年    9     月    16    日
                  民事第六庭  法    官  賴文姍
上為正本係照原本作成
如不服本裁定，應於裁定送達後10日內，以書狀向本院提出抗告
，並繳納抗告費新臺幣1,000 元。
中    華    民    國    97    年    9     月    16    日
                              書 記 官  林秀珍


司法院資訊處製作；財團法人民間司法改革基金會備份。
